臺灣高等法院刑事判決　　　　　　　　96年度上易字第1633號
上　訴　人　臺灣基隆地方法院檢察署檢察官
被　　　告　甲○○
被　　　告　乙○○
上列二人共同
選任辯護人　侯傑中律師
上列上訴人因被告妨害自由等案件，不服臺灣基隆地方法院96年
度易字第9號，中華民國96年5月31日第一審判決（起訴案號：臺
灣基隆地方法院檢察署95年度偵字第3967號），提起上訴，本院
判決如下：
    主  文
上訴駁回。
    理  由
一、公訴意旨略以：被告甲○○、乙○○係母女。丙○○與甲○○之夫陳光華係朋友。因丙○○聽他人提及甲○○懷疑其與
    陳光華有染，遂於民國95年6 月下旬某日早上，趁基隆市○○區○○街99號甲○○經營之早餐店營業時間，前往該處找
    甲○○理論並表示要找陳光華，二人遂起爭執，甲○○遂基
    於公然侮辱之犯意，當眾對丙○○稱: 「他在床上，妳去床
    上找他」、「妳那麼騷、那麼癢。」等侮辱言語，並基於恐
    嚇犯意，對丙○○嚇稱: 「如果讓我發脾氣，我就拿油潑妳
    ，讓妳的臉溶掉。」等語，致使丙○○心生恐懼。事隔2 日
    之同年6 月底某日，丙○○又再次於上開早餐店營業時間前
    往該處找甲○○理論，適遇乙○○在場，丙○○向乙○○稱
    : 因甲○○說其與陳光華有染，所以要找甲○○說清楚，乙○○遂基於誹謗之犯意，當眾對丙○○指稱: 「為什麼外面
    那麼多人，為什麼一定都說是妳? 如果妳害他們離婚，他們
    有婚姻關係，妳是第三者，妳知道嗎。」等誹謗言語，足以
    毀損丙○○之名譽。而在旁之甲○○亦續上開公然侮辱之犯
    意，當眾對丙○○稱: 「妳說妳很行，表示妳很會勾引人家
    。」等侮辱言語，因認被告甲○○所為，涉犯刑法第309 條
    之公然侮辱罪及刑法第305 條之恐嚇罪，被告乙○○涉犯刑
    法第310條第1項之誹謗罪嫌。
二、按犯罪事實應依證據認定之，無證據不得認定犯罪事實；不
    能證明被告犯罪者，應諭知無罪之判決，刑事訴訟法第154
    條第2項、第301條第1 項分別定有明文；而事實之認定，應
    憑證據，如未能發現相當證據，或證據不足以證明，自不能
    以推測或擬制之方法，為裁判基礎；倘積極證據不足為不利
    於被告事實之認定，即應為有利於被告之認定，更不必有何
    有利之證據（最高法院40年臺上字第86號、30年上字第816
    號判例意旨參照）。
三、公訴意旨認被告等涉有上揭罪嫌，無非係以被告均坦承有對
    告訴人丙○○陳稱起訴書所載之言語，並經告訴人丙○○指
    訴明確，再參以告訴人提出之錄音帶及譯文，經臺灣基隆地
    方法院檢察署檢察官勘驗結果，錄音帶與譯文內容相符為其
    主要論據。訊據被告甲○○固坦承先後於上開時、地有對告
    訴人丙○○說：「他在床上，妳去床上找他」、「妳那麼騷
    、那麼癢。」、「妳說妳很行，表示妳很會『勾引』人家」
    （台語音為「ㄒ一丫ˊ」）等言語，並另對告訴人丙○○稱
    : 「如果讓我發脾氣，我就拿油潑妳，讓妳的臉溶掉。」等
    語，被告乙○○坦承於上開時、地有對告訴人丙○○說：「
    為什麼外面那麼多人，為什麼一定都說是妳? 如果妳害他們
    離婚，他們有婚姻關係，妳是第三者，妳知道嗎。」等語，
    然被告甲○○否認有公然侮辱及恐嚇之犯意，被告乙○○否
    認有誹謗之犯意。
四、經查：
  (一)被告甲○○公然侮辱部分：
  (1)被告甲○○固坦承有對告訴人丙○○說：「他在床上，妳去
    床上找他」、「妳那麼騷、那麼癢。」、「妳說妳很行，表
    示妳很會『勾引』人家」（『勾引』台語音為「ㄒ一丫ˊ」
    ）等言語，與告訴人丙○○指訴內容大致相符，並有告訴人
    提出之錄音帶及譯文為證，堪認被告此部分之自白與事實相
    符，可以採信。惟對照被告甲○○與告訴人丙○○錄音帶第
    一卷譯文談話之前後語可知，被告會說「他在床上，妳去床
    上找他」，起因於告訴人丙○○先說「陳太太請問陳光華在
    不在？我有事找他談。」，而陳光華當時因酒醉仍在床上睡
    覺，被告才會如此回答；至於被告會說「妳那麼騷、那麼癢
    。」，也是因為告訴人丙○○一再到被告甲○○經營之早餐
    店裡鬧，並先挑釁說「我要你洗門風」（台語）、被告說「
    是你要來跟我洗店風」（台語）、告訴人丙○○說「為什麼
    我要幫你洗店風，請你告訴我」、被告說「是你來我家鬧，
    不是我去你家」．．．，告訴人丙○○說「我來這裡找你談
    ，有什麼不對？我要你洗門風，請你告訴我」、被告才說「
    是你要來洗店風，妳那麼騷、那麼癢。」，因此綜觀被告與
    告訴人對話之上下文，被告甲○○當時並無羞辱告訴人之意
    ；至於被告說「妳說妳很行，表示妳很會『勾引』人家」（
    『勾引』台語音為「ㄒ一丫ˊ」），亦係起因於告訴人丙○○說「如果你沒說什麼，我會來找你嗎？」、被告說「對啦
    ，你很行」、告訴人丙○○說「這是你說的」、被告說「這
    不是你說的嗎？」、告訴人丙○○說「我說什麼」、被告說
    「你說你很囂張，很會『勾引』人家（台語音為「ㄒ一丫ˊ
    」）」、告訴人丙○○說「我什麼時侯說我會『勾引』人家
    （台語音為「ㄒ一丫ˊ」）？你說清楚」、被告說「你說你
    很行，表示你很會『勾引』人家（台語音為「ㄒ一丫ˊ」）
    」，顯然告訴人三番兩次登門挑釁並自備錄音機錄音的目的
    ，就是要激怒被告，而被告口出「勾引」人家（台語音為「
    ㄒ一丫ˊ」）」，應係指引人注意之意，並非侮辱他人之字
    眼，準此，被告上開言語，解釋上並非全然具有貶抑之意味
    。
  (2)依證人陳玥廷即被告甲○○之女證稱：「（訊以她（指告訴
    人）有無在你們店裡面大聲喧鬧過？）有，她說要來找我們
    理論，她共來五次，每次都是以我們未曾說過的話來質問我
    們。」、「我親眼見到的有四次，第一次見到她來我家早餐
    店大聲咆哮，她說要我母親跟他道歉，因為外面傳言她和我
    父親有一腿，她認為是我母親傳的，所以來找我母親，我母
    親不想理她，就跑到隔壁鄰居家，她還追過去，沒有追到我
    母親，就跑來找我，在店門外大叫，要我母親跟他道歉。第
    二次就是隔一天，她又到早餐店來，我母親看到她來，就跑
    到店後面我們的住家，她就站在店門口，又大叫要我母親跟
    他道歉。第三次就是她在地檢署告我的那件，也是在第二次
    的隔一天，她和她母親一起到我們店裡，我母親看到她們來
    ，就進去後方住家，所以當天只有我一人在店裡面，和她們
    對話，也是要我母親跟她道歉。第四次我母親在店外面洗東
    西，就被蒲女碰到，來不及躲了，她就和我母親在談話，談
    話內容就是她要請我父親也出來，三個人一起談，我母親說
    我父親喝醉了在床上睡覺無法起來，如果你要找他自己去房
    間找，之後因為早餐店有客人來，我聽到的就不是很完全，
    但我知道他們二人談了很久，後來我母親不理她，她罵完後
    就走了。」、「（訊以她這四次來的態度？）很強悍。」等
    語（見原審96年5月17日審判筆錄），顯然告訴人是故意至
    被告早餐店鬧場，並以語言挑釁，再以預藏之錄音機將被告
    之對話錄下，從中片斷擷取不利被告之言語，以入被告於罪
    。
  (3)綜上，被告並不具有侮辱告訴人之主觀犯意，即屬可採。
  (二)被告甲○○恐嚇部分：
    被告甲○○坦承有對告訴人丙○○說：「如果讓我發脾氣，
    我就拿油潑妳，讓妳的臉溶掉。」等語，與告訴人丙○○指
    訴內容大致相符，並有告訴人提出之錄音帶及譯文為證，堪
    認被告此部分之自白與事實相符，可以採信。惟參諸被告甲○○與告訴人丙○○錄音帶譯文可知，被告在說完上述言語
    後，告訴人丙○○即接著說「沒關係，沒關係，隨你來，一
    下要打我，一下又要拿油潑我，你來潑我沒關係」，之後又
    陸續跟被告對談，並未離開，甚至，接連幾天仍出現在被告
    經營之早餐店，顯然被告之上開言語，未致告訴人心生畏懼
    ，與刑法恐嚇罪之構成要件不符。
  (三)被告乙○○誹謗部分：
  (1)被告乙○○固坦承有對告訴人丙○○說：「為什麼外面那麼
    多人，為什麼一定都說是妳? 如果妳害他們離婚，他們有婚
    姻關係，妳是第三者，妳知道嗎。」等言語，與告訴人丙○○指訴內容大致相符，並有告訴人提出之錄音帶及譯文為證
    ，堪認被告此部分之自白與事實相符，可以採信。惟按刑法
    第310 條誹謗罪之成立，以行為人主觀上具有毀損他人名譽
    之不法意圖為必要，且所指摘傳述者為「事實」，若係「主
    觀之評論」或「意見之表達」，則非在規範之列。而行為人
    是否具有主觀不法意圖，須依行為當時之具體情況，綜合、
    客觀判斷之，不可斷章取義，以避免曲解。查，依起訴書所
    載時、地，就被告當時之全部言談為觀察，顯見被告當時並
    非陳述具體事實，且通觀被告與告訴人之全部言談內容，其
    目的無非在請求告訴人不要再來鬧事，難認被告有誹謗告訴
    人之意圖，要屬被告所為價值判斷之用語，為被告「主觀之
    評論」或「意見之表達」，尚非具體事實之指摘，核與刑法
    第310條誹謗罪之成立要件有間。
  (四)此外，復查無其他積極之證據，足證被告等涉犯公訴人所指
    上開犯罪，衡諸首開法條及判例要旨，原審為被告等無罪之
    諭知，核無違誤。檢察官上訴意旨，仍執陳詞，指摘原判決
    不當，為無理由，應予駁回。
據上論斷，應依刑事訴訟法第368 條，判決如主文。
本案經檢察官沈世箴到庭執行職務
中　　華　　民　　國　　96　　年　　8 　　月　30　　　日
                  刑事第八庭審判長法  官  鄭文肅
                                  法  官  蔡光治
                                  法  官  陳貽男
以上正本證明與原本無異。
不得上訴。
                                  書記官  王泰元
中　　華　　民　　國　　96　　年　　8 　　月　　30　　日
